【裁判字號】    98,中簡上,632
【裁判日期】    980806
【裁判案由】    重利
【裁判全文】
臺灣臺中地方法院刑事判決       98年度中簡上字第632號
上  訴  人
即  被  告  甲○○
上列上訴人因重利案件，不服本院臺中簡易庭98年度中簡字第15
44號中華民國98年5月5日第一審簡易判決（聲請簡易判決處刑案
號：臺灣臺中地方法院檢察署97年度偵字第26690號），提起上
訴，本院管轄之第二審之合議庭判決如下：
    主  文
上訴駁回。
    事 實
一、甲○○前於民國97年間因重利案件，經本院以97年度中簡字
    第2304號判決處拘役55天確定，甫於97年9月24日以易科罰
    金執行完畢 (不構成累犯)。詎仍不知悔改，與綽號「小陳
    」之姓名年籍不詳之成年男子，共同基於重利之犯意，於97
    年7月下旬某日，先由「小陳」在自由時報刊登借款廣告，
    並以手機門號0000000000號為其聯絡方式。嗣丙○○○因急
    需現金，自報紙廣告得知上開訊息，遂以電話聯絡，表示欲
    向之借款1萬元，「小陳」趁丙○○○急需用錢之際，邀約
    丙○○○在臺中市○○路○段286號7樓之9丙○○○住處見面
    ，並由小陳出面，貸與丙○○○新臺幣 (下同)1 萬元，並
    約定10天為1期，每期利息2000元，且預先扣除第1期利息及
    繳交手續費1100元，實際交付6900元給丙○○○，以收取與
    原本顯不相當之重利，並要求丙○○○簽發面額為3萬元之
    本票1張及交付其所有之國民身分證、健保卡給「小陳」做
    為借款之擔保。嗣於97年8月間，甲○○與「小陳」分別至
    丙○○○前揭住處樓下，向丙○○○收取共3次之利息 (第1
    期為2800元、第2期為2200元、第3期為2000元，其中僅第1
    期係由小陳所收取，其餘均為甲○○收取，甲○○每收取1
    次利息，可分得300元)。嗣丙○○○因無力支付高額利息，
    於97年9月1日報警而查獲上情。
二、案經丙○○○訴由臺中市警察局第六分局報請臺灣臺中地方
    法院檢察署檢察官偵查後聲請簡易判決處刑。
    理 由
一、按「被告以外之人於審判外之言詞或書面陳述，除法律有規
    定者外，不得作為證據」、「被告以外之人於審判外之陳述
    ，雖不符前四條之規定，而經當事人於審判程序同意作為證
    據，法院審酌該言詞陳述或書面陳述作成時之情況，認為適
    當者，亦得為證據。當事人、代理人或辯護人於法院調查證
    據時，知有第一百五十九條第一項不得為證據之情形，而未
    於言詞辯論終結前聲明異議者，視為有前項之同意。」刑事
    訴訟法第159條第1項及第159條之5分別定有明文。本件證人
    即告訴人丙○○○於警詢之證述，屬於審判外之陳述，為傳
    聞證據，然上訴人即被告甲○○（以下均略稱被告）及公訴
    人於本院審理時未爭執其證據能力，且迄至言詞辯論終結前
    亦未曾聲明異議，本院審酌上開證據資料製作時之情況，尚
    無違法不當及證明力明顯過低之瑕疵，認為以之作為證據應
    屬適當，揆諸上開規定，爰依刑事訴訟法第159條之5規定，
    認上揭證據資料均例外認有證據能力，合先敘明。
二、訊據被告固坦承有代替綽號「小陳」之男子向告訴人收取金
    錢，惟矢口否認有何重利犯行，辯稱：係「小陳」請伊去向
    告訴人收錢，伊不知告訴人有何急迫輕率或無經驗，亦不知
    有收取重利之情形云云。惟查：
(一)於97年7月下旬，告訴人因急需現金，自報紙廣告得知，遂
    以電話聯絡，向綽號「小陳」之男子借款1萬元，「小陳」
    明知告訴人急需用錢，竟趁此機會，由「小陳」約告訴人在
    臺中市○○路○段286號7樓之9告訴人住處見面，且貸與告訴
    人1萬元，並約定10天為1期，每期利息2000元，預先扣除第
    1期利息及繳交手續費1100元，實際交付6900元給告訴人，
    年利率為730%之方式 (計算方式2000÷10000x365÷10=7.3)
    ，以此取得與原本顯不相當之重利，並要求告訴人簽發面額
    為3萬元之本票1張及交付其所有之國民身分證、健保卡給「
    小陳」做為借款之擔保，嗣由被告前往收取重利，此有告訴
    人即證人丙○○○於警詢中及偵查中之證述附卷可稽。
(二)次查被告於偵查中供述：是「小陳」打電話給伊表示：告訴
    人需要身分證，但因「小陳」沒空，故請伊轉交，伊才到臺
    中市○○路、崇德路口向小陳拿告訴人之身分證，並於約10
    幾分鐘後，在臺中市○○路拿給告訴人等語。又被告有代「
    小陳」向告訴人收取2次利息，每次並可分得300元，業據被
    告於警詢時之供述在卷。衡情，被告每次收款約2000元即可
    獲取300元之利潤，其收利利潤已超乎社會常情之高報酬；
    再者，身分證乃屬個人重要之證件，一般人均不會輕易交付
    給外人保管，而一般高利貸之貸與人，為擔保其能有效收取
    高利息，均會扣留借貸人之身分證或其他個人相關證件。果
    爾，被告既已明知告訴人之身分證在小陳之手上，參以被告
    甫因經營重利而為警查獲並經法院判刑 (此有臺灣高等法院
    被告前案紀錄表1份在卷可稽)之情以觀，被告應知其所代「
    小陳」收取者係屬重利，竟仍代「小陳」向告訴人收取重利
    ，被告與「小陳」就重利犯行，有犯意之聯絡，與行為之分
    擔，堪予認定。
(三)綜上所述，被告向告訴人收取利息2次，已參與構成要件之
    行為，被告確係與「小陳」有犯意聯絡及行為分擔，乘告訴
    人急迫之機會貸以金錢，而取得與原本顯不相當之重利，其
    所辯無非係卸飾之詞，不足採信，本案事證明確，其犯行洵
    堪認定。
三、核被告所為，係犯刑法第344條之重利罪。被告與綽號「小
    陳」之男子有犯意之聯絡及行為之分擔，為共同正犯。
四、綜核上述，原審認定被告與綽號「小陳」之男子趁告訴人急
    迫，貸以金錢，而取得與原本顯不相當之重利，依刑法第28
    條、344條、第41條第1項前段，判處有期徒刑2月，並諭知
    易科罰金之折算標準，認事用法均無違誤，量刑亦稱妥適，
    被告猶執前詞否認犯行，求予撤銷改判，為無理由，應予駁
    回。
據上論斷，應依刑事訴訟法第455條之1第1項、第3項、第368條
，判決如主文。
本案經檢察官乙○○到庭執行職務。
中    華    民    國    98    年    8     月     6    日
                  刑事第四庭  審判長 法  官 許金樹
                                     法  官 洪俊誠
                                     法  官 陳如玲
以上正本證明與原本無異。
不得上訴。
                                     書記官 童淑芬
中    華    民    國    98    年    8    月      6    日
附錄本案論罪科刑法條：
刑法第344條
乘他人急迫、輕率或無經驗貸以金錢或其他物品，而取得與原本
顯不相當之重利者，處一年以下有期徒刑、拘役或科或併科一千
元以下罰金。


司法院資訊處製作；財團法人民間司法改革基金會備份。
